臺灣高等法院刑事判決　　　　　　　 95年度交上訴字第102號
上　訴　人　臺灣士林地方法院檢察署檢察官
被　　　告　甲○○
選任辯護人　張泰昌律師
上列上訴人因被告過失致死案件，不服臺灣士林地方法院九十五
年度交訴字第一八號，中華民國九十五年六月十二日第一審判決
（起訴案號：臺灣士林地方法院檢察署九十四年度偵字第六四０
八號），提起上訴，本院判決如下：
    主  文
原判決撤銷。
甲○○從事業務之人，因業務上之過失致人於死，處有期徒刑陸
月，如易科罰金以佰元折算壹日。
    事  實
一、甲○○係「輝鴻派報社」之員工，以送報為職業，其工作內
    容係每日騎乘機車四處派送報紙，騎乘機車係其執行業務所
    必須，並為其附隨業務之行為。民國九十四年四月十三日凌
    晨三時四十分許，甲○○騎乘車號ＣＫＳ－１６０號重型機
    車，沿臺北市○○路○段由南向北往市區方向行駛，欲前往
    報社派報。嗣行經臺北市○○路○段三號前（即承德路七段
    第七十五號燈桿前）之「機車專用道」上，明知汽（機）車
    行駛時，應注意車前狀況及兩車併行之間隔，隨時採取必要
    之安全措施，以避免危害之發生；且依道路交通安全規則第
    八十八條第一項第一款之規定，機器腳踏車負載物品，寬度
    不得超過把手外緣十公分，而依當時之路況，雖夜間下雨，
    惟屬有照明路段，且現場無施工及障礙物，路面寬敞平坦，
    並無不能注意之情形，竟疏未注意上開規定，於機車後座左
    右側各負載逾上開規定寬度之置物袋，適有楊守禮騎乘腳踏
    車，亦未遵守道路交通標線之指示，沿同路同方向違規行駛
    在該「機車專用道」上，並行駛在甲○○機車前方。甲○○
    在約一百五十公尺外即見楊守禮行車在前，但在超越楊守禮
    之腳踏車時，竟未注意前開事項，致在閃避中甲○○騎乘之
    機車撞到楊守禮騎乘之腳踏車，使楊守禮人、車倒地，並受
    有頭部外傷合併顱內出血之傷害，經送國軍榮民總醫院急救
    後，仍於同年月十五日上午十一時三十分許，因顱內出血傷
    重不治死亡。嗣警方於同年月十三日凌晨三時四十分許，據
    路人報案前往現場處理，因見甲○○受傷，且其機車傾倒在
    路旁，地面上遺留刮地痕跡等肇事跡證，而發現上情。
二、案經被害人楊守禮之子丁○○、丙○○訴由臺北市政府警察
    局北投分局報請臺灣士林地方法院檢察署檢察官偵查起訴，
    甲○○於準備程序中對被訴之事實為有罪陳述，經合議庭裁
    定行簡式審判程序。
    理  由
壹、程序方面：
    按被告以外之人於審判外之言詞或書面陳述，除法律有規定
    者外，不得作為證據；又被告以外之人於審判外之陳述，雖
    不符合同法第一百五十九條之一至第一百五十九條之四之規
    定，但經當事人於審判程序同意作為證據，法院審酌該言詞
    陳述或書面陳述作成時之情況，認為適當者，亦得為證據。
    當事人、代理人或辯護人於法院調查證據時，知有第一百五
    十九條第一項不得為證據之情形，而未於言詞辯論終結前聲
    明異議者，視為有前項之同意，刑事訴訟法第一百五十九條
    第一項及第一百五十九條之五分別定有明文。經查，本判決
    下列所引用之各該被告以外之人於審判外之陳述（包含書面
    陳述），除公務員職務上製作之紀錄文書及從事業務之人於
    業務上製作之證明文書，並無顯不可信之情況，分別依刑事
    訴訟法第一百五十九條之四第一款、第二款規定，有證據能
    力外，其餘亦屬傳聞證據部分，檢察官及被告於本院準備程
    序及審判期日中均明示同意此部分之證據有證據能力，且迄
    至言詞辯論終結前亦未撤回前開同意，本院審酌上開證據資
    料製作時之情況，尚無違法不當及證明力明顯過低之瑕疵，
    亦認為以之作為證據應屬適當，故揆諸前開規定，爰依刑事
    訴訟法第一百五十九條之五規定，認前揭證據資料均有證據
    能力，合先敘明。
貳、實體方面：
一、訊據被告甲○○於警詢、偵查、原審及本院審理中，對上揭
    犯罪事實均坦承不諱，核與告訴人丙○○、丁○○之指訴，
    及目擊證人余晉嘉、陳怡秀在偵查中證述之情節大致相符，
    並有道路交通事故談話紀錄表、現場圖、補充資料表、酒精
    測定紀錄表、車禍現場及車輛毀損照片在卷可稽。又被害人
    楊守禮因本件車禍死亡之事實，亦據臺灣士林地方法院檢察
    署檢察官督同法醫師相驗屍體屬實，有勘驗筆錄、相驗屍體
    證明書、驗斷書附卷可按。被告雖於本院審理中另辯稱：伊
    在車禍發生後，即留待現場等候員警並自承犯罪，應屬自首
    云云。惟查，卷附「臺北市○○○○○道路交通事故肇事人
    自首情形紀錄表」（見偵查卷第三十三頁）固記載：「報案
    人或勤務中心轉來資料未報明肇事人姓名，處理人員前往現
    場時，肇事人在場，並當場承認為肇事人」，然證人即填載
    上開調查表之警員乙○○於本院審理時到庭具結證稱：伊如
    此填載係因勤務中心通報時，並未告知肇事者之姓名，伊在
    接獲通報後約二分鐘即趕赴現場，係第一位到場之警員，被
    告在場並未承認肇事，因為被告亦受傷，而且一人倒在左邊
    ，另一人倒在右邊，現場還有刮地痕，伊認為被告脫不了干
    係，故請支援之警員將被告帶回警局製作筆錄等語。證人乙
    ○○係處理車禍案件之警員，受過專業訓練，並有相當之執
    法經驗，依事發當時為深夜，現場人、車不多，其到場後依
    現場顯示之跡證，憑其經驗即可判斷被告與本件車禍有關，
    故被告雖未在現場承認為肇事者，惟證人乙○○仍令支援之
    警員帶同被告返回警局製作筆錄，顯已認為被告為本件車禍
    之肇事者，故被告嗣後在警局中製作之談話記錄，雖改口承
    認肇事，然已在有偵查權限之警員發現犯罪之後，此與刑法
    第六十二條自首須在犯罪發覺前之要件不合，是被告所辯本
    案係自首犯罪云云，尚有誤會。
二、按汽（機）車行駛時，應注意車前狀況及兩車併行之間隔，
    隨時採取必要之安全措施；機器腳踏車負載物品，寬度不得
　　超過把手外緣十公分，道路交通安全規則第九十四條第三項
  　、第八十八條第一項第一款分別定有明文，被告既考領有合
    格之駕駛執照，駕車自應注意遵守上開規定。惟依警方測量
    被告所騎乘之普通重機車把手寬為０．五公尺，其附載之報
　  袋寬為０．八二公尺，是以被告騎乘之普通重機車附載物品
    顯已超寬，增加超車時之困難；再被告於警詢中稱其所騎乘
    之機車與被害人楊守禮所騎乘腳踏車之間，並無其他車輛通
    過，且約在一百五十公尺前即發現該腳踏車，顯示被告應有
    充裕之反應時間採取適當安全措施。而當時雖夜間下雨，但
    現場屬有照明路段，且無施工及障礙物，路面寬敞平坦，並
    無不能注意之情形，被告仍貿然前進，因疏未注意前方狀況
    及超車之間隔，以致肇禍，其對本件車禍之發生顯有過失。
    又本案經檢察官送臺北市車輛行車事故鑑定委員會鑑定，亦
    認被告未注意車前狀況，且機車未依規定附載物品超寬，為
    肇事主因，而被害人楊守禮騎乘腳踏車違規行駛在「機車專
    用車道」上，為肇事次因，亦有該會九十四年十月三日北鑑
    審字第０九四三０三０八九００號函附鑑定意見書一件附卷
    可憑。被告之過失與被害人楊守禮死亡間，有相當因果關係
    ，本案事證明確，被告犯行堪予認定，應依法論科。
三、查被告行為後，刑法部分條文業於九十四年二月二日經總統
    以華總一義字第０九四０００一四九０一號令修正公布，並
    自九十五年七月一日起生效施行（下稱現行刑法）；復參酌
    最高法院九十五年五月二十三日第八次刑事庭會議決議意旨
    ，現行刑法第二條第一項之規定，係規範行為後法律變更所
    生新舊法律比較適用之準據法，於現行刑法施行後，應適用
    現行刑法第二條第一項之規定，為「從舊從輕」之比較；又
    比較時應就罪刑有關之共犯、未遂犯、想像競合犯、牽連犯
    、連續犯、結合犯，以及累犯加重、自首減輕暨其他法定加
    減原因（如身分加減）與加減例等一切情形，綜其全部罪刑
    之結果而為比較。次查：
    （一）被告行為時之刑法第四十一條第一項前段規定：「犯
          最重本刑為五年以下有期徒刑以下之刑之罪，而受六
          個月以下有期徒刑或拘役之宣告，因身體、教育、職
          業、家庭之關係或其他正當事由，執行顯有困難者，
          得以一元以上三元以下折算一日，易科罰金。」依斯
          時有效施行之罰金罰鍰提高標準條例第二條前段規定
          （業於九十五年五月十七日經總統以華總一義字第０
          九五０００六九七九一號令修正公布刪除，並自九十
          五年七月一日起生效），依刑法第四十一條易科罰金
          者，就其原定數額提高為一百倍折算一日，則本件被
          告行為時之刑法及罰金罰鍰提高標準條例關於易科罰
          金折算標準之規定，係以銀元三百元折算一日，經折
          算為新臺幣後，應以新臺幣九百元折算一日。而現行
          刑法第四十一條第一項前段規定：「犯最重本刑為五
          年以下有期徒刑以下之刑之罪，而受六個月以下有期
          徒刑或拘役之宣告者，得以新臺幣一千元、二千元或
          三千元折算一日，易科罰金。」比較修正前、後關於
          易科罰金折算標準之規定，以修正前刑法第四十一條
          第一項前段，及修正前罰金罰鍰提高標準條例第二條
          規定，較有利於行為人。
    （二）刑法第三十三條第五款有關於罰金刑之規定，在刑法
　　　　　施行法於九十五年六月十四日修正增訂第一條之一，
　　　　　並自九十五年七月一日起施行。關於罰金刑，刑法分
　　　　　則編各罪所定罰金刑之貨幣單位原為銀元，修正前刑
　　　　　法第三十三條第五款規定：「罰金：一元（銀元）以
　　　　　上。」，而依罰金罰鍰提高標準條例規定，就七十二
　　　　　年六月二十六日前修正之刑法部分條文，罰金數額提
　　　　　高二至十倍，其後修正者則不提高倍數，並依現行法
　　　　　規所定貨幣單位折算新臺幣條例規定，以銀元一元折
　　　　　算新臺幣三元。修正後刑法第三十三條第五款規定：
        　「罰金：新臺幣一千元以上，以百元計算之。」，刑
　　　　　法第三十三條第五款所定罰金貨幣單位經修正為新臺
　　　　　幣後，刑法分則各罪所定罰金刑之貨幣單位亦應配合
　　　　　修正為新臺幣，為使刑法分則編各罪所定罰金之最高
　　　　　數額與刑法修正前趨於一致，乃增訂刑法施行法第一
　　　　　條之一：「中華民國九十四年一月七日刑法修正施行
　　　　　後，刑法分則編所定罰金之貨幣單位為新臺幣。九十
　　　　　四年一月七日刑法修正時，刑法分則編未修正之條文
　　　　　定有罰金者，自九十四年一月七日刑法修正施行後，
　　　　　就其所定數額提高為三十倍。但七十二年六月二十六
　　　　　日至九十四年一月七日新增或修正之條文，就其所定
　　　　　數額提高為三倍。」。從而，刑法分則編各罪所定罰
　　　　　金刑之最高數額，於上開規定修正後並無不同，惟修
　　　　　正後刑法第三十三條第五款所定罰金刑最低數額，較
　　　　　之修正前提高，自以修正前刑法第三十三條第五款之
  　　　　規定有利於被告。
　　是經整體綜合比較全部罪刑之結果，以九十五年七月一日生
　  效施行前之刑法規定，較有利於被告，依現行刑法第二條第
    一項前段規定，自應適用被告行為時之法律即修正前之刑法
    規定。
四、查被告係「輝鴻派報社」之員工，其工作內容係每日騎乘機
    車派送報紙，業據其供承在卷，是駕駛為其附隨之業務。被
    告於執行業務期間駕車肇事致被害人楊守禮死亡，核被告所
    為，係犯刑法第二百七十六條第二項之業務過失致死罪。原
    審予以論罪科刑，固非無見，惟原審裁判時未及比較適用新
    舊刑法；且被告並非在犯罪未被發覺前，向有偵查犯罪權限
    之警員自首，業如前述，自不得邀刑法第六十二條前段自首
    減刑之寬典，原審遽依自首規定減輕其刑，尚有未洽。公訴
    人執此事由上訴指摘原判決不當，為有理由，應由本院撤銷
    原判決，並審酌被告過失之程度，肇事致被害人楊守禮死亡
    之結果，犯罪所生之損害重大，被告之過失行為雖係車禍肇
    事之主因，然被害人楊守禮擅自侵入「機車專用道」與有過
    失之情節亦屬不該，並兼衡被告之生活狀況、智識程度、犯
    後已坦承犯行，惟因個人家庭經濟原因，被害人家屬除已獲
    得機車強制險給付約新臺幣（下同）一百四十餘萬元之賠償
    外，被告僅能再賠付被害人家屬八十萬元（於調解時僅願賠
    償二十五萬元，嗣於審理中表示願提高至八十萬元），致無
    法與被害人家屬達成和解（此部分損害賠償，被害人家屬應
    另循民事訴訟途徑解決，並至遲應於九十六年四月十二日前
    起訴，附此敘明）等一切情狀，量處如主文第二項所示之刑
    ，並諭知易科罰金之折算標準度，以資懲儆。
據上論斷，應依刑事訴訟法第三百六十九條第一項前段、第三百
六十四條、第二百七十三條之一第一項、第二百九十九條第一項
前段，刑法第二條第一項前段、第二百七十六條第二項、修正前
刑法第四十一條第一項前段，罰金罰鍰提高標準條例第一條前段
、（已廢止）第二條，判決如主文。
本案經檢察官林炳雄到庭執行職務。
中　　華　　民　　國　　96　　年　　2 　　月　　13　　日
                  刑事第四庭  審判長法  官  蔡秀雄
                                    法  官  陳國文
                                    法  官  鄭水銓
以上正本證明與原本無異。
如不服本判決，應於收受送達後十日內向本院提出上訴書狀，其
未敘述上訴之理由者，並得於提起上訴後十日內向本院補提理由
書狀（均須按他造當事人之人數附繕本）。
                                    書記官  劉貞達
中　　華　　民　　國　　96　　年　　2 　　月　　15　　日
附錄本案論罪科刑法條全文
刑法第二百七十六條：
因過失致人於死者，處二年以下有期徒刑、拘役或二千元以下罰
金。
從事業務之人，因業務上之過失犯前項之罪者，處五年以下有期
徒刑或拘役，得併科三千元以下罰金。
